【裁判字號】    97,訴,1499
【裁判日期】    971120
【裁判案由】    墳墓遷葬
【裁判全文】
臺北高等行政法院判決
                                      97年度訴字第1499號
                              .
原      告  甲○○
輔  佐  人  乙○○
被      告  臺北市殯葬管理處
代  表  人  丙○○（處長）
訴訟代理人  戊○○
            丁○○
            己○○○
上列當事人間因墳墓遷葬事件，原告不服臺北市政府中華民國97
年4月10日府訴字第09770085300訴願決定，提起行政訴訟。本院
判決如下：
    主  文
訴願決定及原處分均撤銷。
訴訟費用由被告負擔。
    事  實
一、事實概要：緣原告配偶即訴外人林淳玉於87年12月8日死亡
    ，原告於87年12月14日（被告收文日）填具臺北市公墓地使
    用申請書，向被告申請自87年12月31日起開始使用台北市富
    德公墓甲級9C區2排7號墓基，經被告於87年12月14日審核許
    可，原告乃將其配偶埋葬於前開墓基。嗣被告於96年10月3
    日以北市宇二字第09630755900號函通知原告略以「主旨：
    臺端申請使用富德公墓09C區02排07號墓基，埋葬亡者林淳
    玉之遺體，因使用期限已屆滿，請於文到6個月內自行將遺
    骸洗骨或火化，安置於適當之處所並將墓基返還．．．」等
    語。原告不服，提起訴願，亦遭決定駁回，遂向本院提起行
    政訴訟。
二、兩造聲明：
  (一)原告聲明：
    1.訴願決定及原處分均撤銷。
    2.訴訟費用由被告負擔。
  (二)被告聲明：
    1.駁回原告之訴。
    2.訴訟費用由原告負擔。
三、兩造爭點：被告以原告於87年12月14日所填寫之臺北市公墓
              地使用申請書已附記「依據台北市殯葬管理辦法
              第12條規定墓基使用年限為7年」字樣，依臺北
              市殯葬管理自治條例第12條第1項、第2項規定，
              命原告遷還系爭墓基，所為處分有無違誤？
  (一)原告主張之理由：
    查原告於87年12月14日向被告申請使用臺北市公墓地，經被
    告於同日審核許可。據原告印象所及，當時申請書並未加蓋
    「依據台北市殯葬管理辦法第12條規定墓基使用年限為7年
    」等字樣之條戳作為附款，且於被告未交付存查聯予原告，
    而過去臺北市政府訴願審議委員會之訴願案例中亦有多位訴
    願人有類似情形，故縱被告聲稱系爭申請書有加蓋上開條戳
    作為行政處分之附款，惟該附款形式上與原公文書之規格不
    一致，顯係於事後加蓋；又該條戳內容係依82年1月4日公布
    施行之臺北市殯葬管理辦法第12條「公立公墓內墓基使用年
    限為7年，最長不得超過10年。期滿由管理機關通知墓主自
    行洗骨安置於靈（納）骨堂（塔）或其他專門藏放骨灰(骸)
    之設施內。逾期未處理者，管理機關得代執行，所需費用由
    墓主負擔。．．．」規定辦理，惟該條戳僅說明使用年限，
    並未述明墓基使用年限屆滿時使用人應予遷葬之法律效果，
    況被告於訴願答辯書中亦承認遷葬制度有宣導不周之缺失，
    難以期待一般民眾了解年限期滿應予遷葬，是原告將其配偶
    埋葬於富德公墓09C區02排07號墓基基地時，無從知悉有7年
    遷葬之規定。準此，被告以上開條戳內容作為許可使用臺北
    市公墓地之附款，已構成行政程序法第111條第7款之重大明
    顯瑕疵程度，依同法第112條規定「行政處分一部分無效者
    ，其他部分仍為有效。」及第8條後段信賴保護原則，原告
    應有權繼續使用原墓基。綜上所陳，原處分及訴願決定顯有
    違誤，均應予撤銷。
  (二)被告答辯之理由：
    1.按「公立公墓之墓基使用年限為7年，因特殊事故得申請
      延長。但其使用年限累計不得超過10年。」、「凡墓基使
      用申請書內未註明使用年限或其他類似文字者，不適用第
      1項之規定。」，分別為現行91年7月23日修正之臺北市殯
      葬管理自治條例第12條第1項、第3項所規定。
    2.本件被告於公墓地使用申請書確有以條戳記載「依據臺北
      市殯葬管理辦法第12條規定墓基使用年限為7年」無誤，
      即原告申請使用富德公墓9C區2排7號墓基，有上述自治條
      例第12條第1項使用年限之適用。茲原告訴稱申請當時申
      請書未加蓋註明使用年限或其他類似之文字，該條戳顯係
      事後加蓋，且當時核發之埋葬許可證中亦未加註使用年限
      之說明，依信賴保護原則，原告應有權繼續使用原墓基等
      語。經查當時申請書固未加蓋註明使用年限或其他類似文
      字，然參閱臺北市殯葬管理自治條例（原名稱為臺北市殯
      葬管理辦法）修訂過程，公立公墓墓基使用年限為7年，
      乃臺北市政府於82年1月4日公布施行之「臺北市殯葬管理
      辦法」第12條所明定，惟因大多數申請臺北市公墓墓基使
      用者均不諳上述法令有7年輪葬之規定，被告為提醒民眾
      ，遂自86年起在墓地使用申請書以加蓋戳記註明使用年限
      「依據臺北市殯葬管理辦法第12條規定墓基使用年限為7
      年」之方式，使申請人清楚知悉公墓地墓基之使用有一定
      之限制。故申請人申請公墓地埋葬時，使用申請書如未註
      明使用年限，依現行91年修正之臺北市殯葬管理自治條例
      第12條第3項規定，不適用同條第1項之規定；反之，凡墓
      基使用申請書內已註明使用年限或其他類似文字者，即有
      墓基使用年限7年之限制。至原告主張87年間申請使用公
      墓地時，被告並未告知墓基使用年限，申請書上亦未發現
      有關墓基使用年限規定及依據法規條文一節。第查原告於
      87年12月14日所填寫之臺北市公墓地使用申請書已附記「
      依據台北市殯葬管理辦法第12條規定墓基使用年限為7年
      」字樣，而該附記之字體較原申請書印製之字體明顯，依
      一般經驗法則而言，已足使原告知悉使用年限，是原告所
      稱委無足採。綜上所陳，原處分並無不違法，原告之訴為
      無理由，應予駁回。
    理  由
一、按臺北市殯葬管理辦法係於82年1月4日以臺北市政府（82）
    府法字第81093467號令發布施行，該辦法第12條規定：「公
    立公墓內墓基使用年限為7年，最長不得超過10年。期滿由
    管理機關通知墓主自行洗骨安置於靈（納）骨堂（塔）或其
    他專車藏放骨灰（骸）之設施內，逾期未處理者，管理機關
    得代執行，所需費用由墓主負擔（第1項）。屍體不能腐爛
    者，不適用前項使用年限之限制（第2項）。私立公墓準用
    第1項規定辦理（第3項）。」；嗣於86年1月24日以臺北市
    政府（86）府法三字第8600158300號令修正發布該辦法第26
    條條文；繼於91年7月23日以臺北市政府（91）府法三字第
    09108053400號令修正公布第1條、第2條、第12條、第27條
    、第28條，並改名稱為「臺北市殯葬管理自治條例」。第以
    臺北市殯葬管理自治條例第12條規定：「公立公墓之墓基使
    用年限為7年，因特殊事故得申請延長。但其使用年限累計
    不得超過10年（第1項）。前項使用年限屆滿者，由管理機
    關以書面通知墓主於3個月內自行洗骨或火化，安置於適當
    之處所。逾期未處理者，管理機關得代為處理，其所需費用
    由墓主負擔（第2項）。凡墓基使用申請書內未註明使用年
    限或其他類似文字者，不適用第1項之規定（第3項）。」，
    由上開規定可知在82年1月4日以前申請使用台北市富德公墓
    墓基者，或於82年1月月4日以後申請使用，但墓基使用申請
    書未註明使用年限或其他類似文字者，則墓基即無使用年限
    之限制，合先敘明。
二、緣原告配偶林淳玉於87年12月8日死亡，原告於87年12月14
    日（被告收文日）填具臺北市公墓地使用申請書，向被告申
    請自87年12月31日起開始使用台北市富德公墓甲級9C區2排7
    號墓基，經被告於87年12月14日審核許可，原告乃將其配偶
    埋葬於前開墓基。嗣被告於96年10月3日以北市宇二字第
    09630755900號函通知原告略以「主旨：臺端申請使用富德
    公墓09C區02排07號墓基，埋葬亡者林淳玉之遺體，因使用
    期限已屆滿，請於文到6個月內自行將遺骸洗骨或火化，安
    置於適當之處所並將墓基返還．．．」等語。原告不服，提
    起訴願，亦遭決定駁回，遂向本院提起行政訴訟。
三、茲原告對其配偶林淳玉確係於87年12月31日安葬在被告所屬
    富德公墓09C區02排07號墓基墓地內一節並不爭執，惟對臺
    北市公墓地使用申請書上所蓋「依據台北市殯葬管理辦法第
    12條規定墓基使用年限為7年」字樣之條戳爭執，並主張就
    其印象所及，臺北市公墓地使用申請書及埋葬許可證上並無
    加註公立公墓之墓基使用之年限為7年之限制註記，該條戳
    附款形式上與原公文書之規格並不一致，顯係事後加蓋；且
    該條戳僅說明使用年限，並未述明墓基使用年限屆滿時使用
    人應予遷葬之法律效果，被告以該條戳內容作為許可使用系
    爭公墓地之附款，已達行政程序法第111條第7款之重大明顯
    瑕疵程度，依同法第112條規定及第8條後段信賴保護原則，
    被告所為處分自屬違誤，應予撤銷等語。被告則以系爭公墓
    地使用申請書確有以條戳記載「依據臺北市殯葬管理辦法第
    12條規定墓基使用年限為7年」字樣無誤，本件自應適用臺
    北市政府於82年1月4日公布施行之臺北市殯葬管理辦法，亦
    即原告申請使用富德公墓9C區2排7號墓基，有墓基使用年限
    7年限制之適用，被告所為命原告遷還系爭墓基之處分，於
    法並無不合等語資為答辯。
四、本件被告認原告使用系爭台北市富德公墓甲級09C區02排07
    號墓基墓地有使用年限7年之限制情事，無非以原告於87年
    12月14日所提臺北市公墓地使用申請書上有加蓋「依據台北
    市殯葬管理辦法第12條規定墓基使用年限為7年」字樣之條
    戳註記為據，固非無憑。然查被告訴訟代理人於本院於97年
    10月30日言詞辯論庭時，遵本院所囑提出系爭臺北市公墓地
    使用申請書（當庭核對原本後影印附卷如附件1，原本當庭
    發還），經與原處分卷所附臺北市公墓地使用申請書影本（
    如附件2、3）核對結果，在「依據台北市殯葬管理辦法第12
    條規定墓基使用年限為7年」字樣之條戳註記部分，條戳所
    坐落處固均為係於申請書之制式印刷文書規格之底端右下方
    處，惟因申請書原本之文書格式與色澤均與條戳截然不同，
    可清晰分辨出係另外加蓋於上，是本件癥結點厥在於系爭條
    戳註記究係於原告於87年12月14日提出本件申請並經埋葬許
    可時即已蓋用於上，抑係事後未通知原告即逕自補蓋？經查
    上述3條戳註記，附件1所蓋條戳與原申請書呈較平行寬距約
    0.1CM平整之形態，附件2、3則皆呈由左斜向右上方，條戳
    上方線條復均與原申請書制式規格最下方線條重疊（附件2
    重疊約達5分之4、附件3重疊亦有一半以上）；且附件1與附
    件3之條戳均為長約6.6CM寬約1.4CM，附件2之條戳則為長約
    6.2CM寬約1.3CM，三者顯然不同；參以被告訴訟代理人於言
    詞辯論庭時自承當庭所提系爭申請書原本（即附件1）係留
    存於被告機關原卷內，答辯狀所附證一（與附件3相同）係
    富德公墓辦公室所留存之影印本等情，足見富德公墓辦公室
    為業務行使之方便，自被告機關原卷影印系爭申請書時，其
    上並無任何條戳註記甚明，是系爭條戳註記顯係被告及富德
    公墓辦公室事後在未通知原告之情形下即逕自補蓋無訛，自
    難認系爭公墓地使用申請書於87年12月間申請之際確有墓基
    使用年限為7年之註記。此外原處分卷所附本件埋葬許可證
    申請書、死亡證明書及台北市政府社會局埋葬許可證等件，
    均查無使用系爭墓基年限限制之註記或約定或其他類似文字
    ，則原告所稱其當初申請使用系爭墓基並經許可時，系爭申
    請書及埋葬許可證均無使用年限7年之限制條戳註記等語，
    即屬可採。綜上所述，本件原告申請使用之系爭墓基，既無
    使用年限限制之註記或約定，其墓基使用申請書內並未註明
    使用年限或其他類似文字，亦即，被告所為本件墓基使用之
    許可非屬附終期之授益行政處分，殊無所謂於存續期間屆滿
    時失其使用效力之問題，徵諸首開法條規定及說明，本件自
    有台北市殯葬自治條例第12條第3項規定之適用。故被告以
    原告申請使用系爭墓基之年限既已屆期，而命其返還系爭墓
    基，所為處分，自屬違誤，原告起訴指摘，非無理由。從而
    本件被告以原告申請使用系爭墓基，因有墓基使用年限7年
    限制之適用，而命原告遷還系爭墓基，所為處分殊有違誤，
    訴願決定未察而予以維持，亦不無疏漏，原告起訴請求予以
    撤銷，即無不合，應予准許，故應由本院將原處分及訴願決
    定撤銷。另兩造其餘之主張及陳述等，因與本件判決結果不
    生影響，爰不予一一指駁論究，附此述明。
據上論結，本件原告之訴為有理由，依行政訴訟法第98條第1項
前段，判決如主文。
中    華    民    國    97    年    11    月    20    日
                    臺北高等行政法院第五庭
                              審判長法  官  張  瓊  文
                                    法  官  王  碧  芳
                                    法  官  林  育  如
上為正本係照原本作成。
如不服本判決，應於送達後20日內，向本院提出上訴狀並表明上
訴理由，如於本判決宣示後送達前提起上訴者，應於判決送達後
20日內補提上訴理由書（須按他造人數附繕本）。
中    華    民    國    97    年    11    月    20    日
                                    書記官  蘇  亞  珍


司法院資訊處製作；財團法人民間司法改革基金會備份。
